【裁判字號】    98,交聲,1442
【裁判日期】    990324
【裁判案由】    聲明異議
【裁判全文】
臺灣臺南地方法院交通事件裁定        98年度交聲字第1442號
原處分機關  交通部公路總局嘉義區監理所麻豆監理站
異議人即
受處分人    甲○○
上列異議人即受處分人因違反道路交通管理處罰條例案件，對於
交通部公路總局嘉義區監理所麻豆監理站民國98年11月24日所為
之裁決處分（處分案號：麻監裁罰字第裁75-Z00000000號）聲明
異議，本院裁定如下：
    主    文
原處分撤銷。
甲○○不罰。
    理    由
一、原處分意旨略以：異議人即受處分人甲○○（下稱異議人）
    駕駛車牌號碼6M-2602號自用小客車，於民國98年10月19日
    15時39分許，行經國道八號高速公路西向9.1公里處時，因
    該路段限速100公里，而汽車駕駛人行車速度經科學儀器採
    證測得為118公里，超過規定之最高時速未滿20公里，經內
    政部警政署國道公路警察局第四警察隊（下稱舉發機關）警
    員製單舉發，嗣經交通部公路總局嘉義區監理所麻豆監理站
    （下稱原處分機關）以其違規事實明確，依道路交通管理處
    罰條例第33條第1項第1款、第63條第1項第1款（原處分漏載
    第1項第1款）及違反道路交通管理事件統一裁罰基準表之規
    定，裁處異議人罰鍰新臺幣（下同）3,000元，並記違規點
    數1點等語。
二、本件聲明異議意旨：
  (一)原舉發單位固得依道路交通管理處罰條例第7絛之2第1項之
    規定，以逕行舉發之方式取締，惟以科學儀器取得證據資料
    者，如舉發違規照片、錄影畫面或測速槍之測速資料自當予
    以留存，以待日後檢視，始符合上開規定之立法意旨。
  (二)前大法官楊建華在大法官釋字第275號解釋的一部不同意見
    書即認為，「人民違反法律上之義務而應受行政罰之行為，
    法律無特別規定時，雖不以出於故意為必要，仍須以過失為
    其責任條件。」較之行政法院62年度判字第30號判例及同年
    度判字第350號判例，認「行政罰不以故意或過失為責任條
    件」或「不以故意為要件」，已能兼顧憲法上保障人民權利
    與維持社會秩序或增進公共利益之原則，楊大法官也認為大
    法官釋字第275號解釋雖以維護行政上目的實現為言，但行
    政上之目的，仍不外為維持社會秩序與增進公共利益，應值
    贊同。而楊大法官還說，在具體事件中行為人有無過失，仍
    須依事實認定之，而事實之認定，則應憑證據。如不以證據
    認定有無過失之事實，其結果可能形成「無過失亦受處罰」
    ，使「以過失為其責任條件」而受處罰之解釋美意，流於空
    談。又按證據能力，乃證據資料容許為訴訟上證明之資格，
    屬證據在形式上之資格要件。證據資科只要具有證據能力。
    經過合法調查後，即可成為判斷的依據，而為評價之對象。
    而違規事實應依證據認定之，無證據不得推定其違規事實；
    又不能證明受處分人違規或其行為不罰者，應諭知無罪之判
    決，道路交通管理處罰條例第89條、刑事訴訟法第154條、
    第301絛第1項，分別定有明文。且事實之認定，應憑證據，
    如未能發現相當證據，或證據不足以證明，自不能以推測或
    擬制之方法，以為裁判基礎。
  (三)原舉發單位欲處罰異議人之違規行為，就應負舉證責任，若
    原舉發單位無法證明異議人違規，即證據方法有所不足而無
    證據能力，亦即無法證明該違規事實的存在。雖然道路交通
    管理處罰絛例並未規定，員警逕行舉發一定要檢附違規照片
    、錄影畫面或測速槍之測速資料，但是如果員警無法以其他
    有利的直接證據證明異議人之違規行為，著實不可單憑一紙
    違反道路交通管理事件通知單，即認為異議人違規而應該受
    罰。原舉發單位迄今並未檢附任何違規照片、錄影畫面或測
    速槍之測速資料來加以佐證，實難證明異議人有上述違規行
    為。原舉發單位如無證據足以證明異議人有前揭違規行為，
    而此不能證明之事由並不可歸責於異議人，自應為有利於異
    議人之推斷。
  (四)雷射測速槍既為機器的一種即會產生誤差，並非完全準確。
    而雷射測速槍是以紅外線光束測量速度，並由手動操作的器
    械，本身並非完全準確無誤，依經濟部標準檢驗局公告雷射
    測速儀檢定檢查技術規範，確有每小時2到3公里的誤差值。
    雷射測速槍之量測方法，會因為天候、架設位置及員警作業
    習慣等因素，而影響檢測結果，每一次重複量測所得結果必
    有變異，稱之量測不確定度，故國際相關檢測標準，皆依量
    測不確定度觀念而訂定檢測公差。而雷射測速槍是否通過國
    家檢驗，應附有原廠檢驗報告，證明所有警用雷射測速槍都
    是經過原廠測試，絕非誤差甚大的不良儀器。但根據現行的
    度量衡器檢定檢查辦法第3條第3項規定，無論警用雷射測速
    槍是在何時出廠，即應全數通過檢驗，否則就有違程序正義
    原則之虞。另外這些原廠報告僅能認定是原製造國對於該儀
    器的檢驗結果，但此結果並非由我國官方機構測試，並無法
    確認該測速器測速效值是否符合我國法定規範，如果無法提
    出標準檢驗局檢驗合格文件，來證明這批測速器確實通過我
    國檢驗標準，相關儀器出廠後之準確性仍有可疑之處。
  (五)國道8號約11.3公里處設有「前有測速照相」警告標示，惟
    原舉發單位於9.1公里處的300公尺前並未設有任何警告標示
    ，而且11.3公里處與9.1公里處，兩地之間的差距約2.2公里
    之遙，明顯與道路交通管理處罰條例第7條之2第3項規定不
    符。該條項規定若行車速度超過規定之最高速限時，該蒐證
    用之科學儀器可採用非固定式，然而即便係以非固定式科學
    儀器取得證據資料證明異議人之違規超速行為，於高速公路
    上仍應於設置地點至少300公尺前，明顯標示之。從相片中
    的資料來看，自11.3公里處到9.1公里處，兩地之間的差距
    約2.2公里，又未設有任何告示牌，明顯牴觸該條項規定。
  (六)按汽車駕駛人之行為，經以科學儀器取得證據資料證明其行
    為違規，其他違規行為經以科學儀器取得證據資料者，得逕
    行舉發，道路交通管理處罰條例第7條之2第1項第7款定有明
    文，再與同條第2項第9款與第3項規定對照以觀，更可知若
    異議人行車速度超過規定之最高速限時，該蒐證用之科學儀
    器亦不以固定式者為限，而可採用非固定式，然即便係以非
    固定式科學儀器取得證據資料證明異議人之違規超速行為，
    於高速公路上仍應於設置地點至少300公尺前，明顯標示之
    。揆諸其立法意旨及欲達成之立法目的，應係告知用路人需
    確實遵守交通規則，以維護交通秩序，並確保自己與其他人
    之生命身體財產等安全，同時課以國家時時提醒駕駛者小心
    謹慎之義務，而非為單純於意外之處舉發制裁駕駛者，又該
    條項規定係94年12月28日所修正公布，明白確認行政機關該
    條項之告知義務，如員警驟然違反，而不生相對應之法律效
    果，則無異使該規定形同具文，殊違該條項特別設立之本意
    。又條文雖僅係規定至少於300公尺前需明顯標示，卻未明
    示所謂的前方有無一定之距離限制，考其用意係讓員警得因
    地因時制宜，賦予其一定程度之裁量權限，避免限制過於僵
    硬，但若將之無限擴張解釋，認為只要在前方任一處設立告
    示，即已盡告知義務，縱相隔數公里亦符法律要求，勢將架
    空該規定同時對政府機關課予告知用路人依速限駕駛作為義
    務之立法原意，實難認為員警之所為已滿足前述告知作為義
    務，與道路交通管理處罰條例第7條之2第3項之規定要件尚
    有未合。從而本件對異議人超速行為所為之逕行舉發即非適
    法，原處分機關未查及此，仍逕予裁處罰鍰並計違規點數，
    此部分實屬有誤，自應予以撤銷等語。
三、按汽車行駛於高速公路，不遵使用限制、禁止、行車管制及
    管理事項之管制規則而有行車速度超過規定之最高速限者，
    處汽車駕駛人3,000元以上6,000元以下罰鍰，並記違規點數
    1點，道路交通管理處罰條例第33條第1項第1款、第63條第1
    項第1款分別定有明文。又行車速度超過規定之最高速限或
    低於規定之最低速限之違規行為，採用固定或非固定式科學
    儀器取得證據資料證明者，於高速公路須至少於300公尺前
    ，明顯標示之，道路交通管理處罰條例第7條之2第3項亦有
    規定。而有關該「300公尺」之規定，旨在提醒駕駛人自省
    及給予其減速之距離，兼有預防執法過當之目的，該條文雖
    未就其得設置標示之最遠地點設有明文，惟參酌該條文立法
    意旨，警告標示設置地點不宜過遠，否則依一般用路人之駕
    駛習慣，少有於行駛中隨時注意其是否超速，蓋駕駛人駕駛
    汽車行駛於道路，須時時注意前方、左右車輛之狀態，顯難
    以時時注意自行車輛之行速，乃立法者審酌此情，明文規定
    公路監理機關「採用固定或非固定式科學儀器取得證據資料
    證明者，於高速公路須至少於300公尺前明顯標示」，以免
    誣曲，因此，在高速道路以科學儀器採證超速違規所設置之
    警告標誌，僅有至少300公尺以上之最近距離限制，並無最
    遠距離限制規定，惟其設置是否合理，仍應依當時行車速度
    、一般駕駛人之通常注意能力、道路狀況等因素，綜合判斷
    之。
四、經查：
  (一)異議人駕駛車牌號碼6M-2602號自用小客車，於上開時、地
    行經速限為每小時100公里之國道八號高速公路西向9.1公里
    處時，經舉發機關警員以雷射測速儀器採證，測得其時速為
    118公里，因已超速18公里行駛，乃攔查製單舉發，嗣經原
    處分機關依法裁處如上所述之裁罰等情，有內政部警政署國
    道公路警察局98年10月19日公警局交字第Z00000000號舉發
    違反道路交通管理事件通知單、原處分機關98年11月24日麻
    監裁罰字第裁75-Z00000000號裁決書及經濟部標準檢驗局雷
    射測速儀檢定合格證書各1份附卷可稽。
  (二)次查，本件測速之地點為國道八號高速公路西向9.1公里處
    ，然設有「前有測速照相」之警告標誌係位在國道八號高速
    公路西向11.3公里處，距離測速地點達2.2公里之遠，此有
    舉發機關99年1月15日公警四交字第0990470030號函暨所附
    之告示牌照片（上載地點：國8西向11.3公里）在卷可證。
  (三)經以該路段最高速限時速100公里計算，上開舉發地點至該
    設置「前有測速照相」之警告標誌處，車輛之行駛時間須1
    分多鐘，而舉發路段乃高速公路道路，駕駛人極易因其他路
    況而忽略1分多鐘前所看到的警告標誌，使得上開警告標誌
    之預示效果無從發揮，因此，依一般客觀而理性之駕駛人之
    通常標準綜合判斷，本件舉發地點於2.2公里前設置測速照
    相告示牌，已逾一般道路駕駛人合理可預期前方有測速照相
    之適當距離內。而在道路明顯處一定距離前設置超速警告標
    誌之規定，係民主國家基於法治國原則下，為符合人民之合
    理期待，應使其有遭受處罰之預見可能性，方為明確合理之
    規範。因此，警察依法律之規定，設置「前有測速照相」之
    警告標誌時，如其所設置距離，於駕駛人行駛中，若超乎一
    般駕駛人持續其「應遵守速限規定，否則將遭舉發」之預見
    可能性及注意能力時，即屬不相當。
五、綜上所述，異議人雖經警舉發於上開時地有駕駛車牌號碼6M
    -2602號自用小客車超過規定之最高時速未滿20公里之違規
    行為，惟本件舉發機關所取得異議人前開違規行為之過程，
    既有上開難認適當之處，則其據此所取得之「測速」資料，
    尚難採為不利異議人之依據。是原處分機關據此對異議人予
    以裁罰，自有未洽。本件異議人之異議為有理由，應由本院
    將原處分予以撤銷，並另為異議人不罰之諭知，以資適法。
六、據上論斷，應依道路交通管理處罰條例第87條第2項、道路
    交通案件處理辦法第20條，裁定如主文。
中    華    民    國    99    年    3     月    24    日
                      交通法庭  法  官 張家瑛
以上正本證明與原本無異。
如不服本裁定，應於收受送達後5日內向本院提出抗告狀。（應
附繕本）
                                書記官 李淑惠
中    華    民    國    99    年    3     月    25    日

司法院資訊處製作；財團法人民間司法改革基金會備份。
